臺灣臺南地方法院民事判決
110年度訴字第585號
原      告  延平郡王府

法定代理人  鄭山林  
訴訟代理人  謝育錚律師
被      告  陳俊名    住○○市○區○○路000巷00弄00號五                         樓
訴訟代理人  黃厚誠律師
            莊承融律師
上列當事人間請求土地所有權移轉登記事件，經本院於民國110
年11月23日言詞辯論終結，判決如下：
    主  文
原告之訴駁回。
訴訟費用新臺幣7,354元由原告負擔。
　　事實及理由
一、原告主張：原告原為臺南縣新營市復興路上祀奉開台聖王鄭
    成功之自宅家神，因信徒有感神尊靈驗、心誠信服，於民國
    82年5月16日共同發願勸募資金，為開台聖王鄭成功建造廟
    宇，並圈選擇定臺南市○○區○○段00000地號、44-16地號、44
    -23地號土地3筆，欲作為建廟使用之基地，開始向信徒募捐
    資金購買上開3筆土地，惟初始資金不足，暫由信徒陳大樹
    、顏蔡淑娟、周正山、蔡佳星、楊聰哲、謝慶文等人先提供
    資金，由陳大樹委請廖大雅向地主許弘章、許朝森、許朝福
    購買上開3筆土地。嗣原告於82年5月16日成立開台聖王廟籌
    備委員會，主祀延平郡王神尊，由沈銘芳擔任主任委員、鄭
    啟輝擔任副主任委員、被告之父陳大樹擔任財務兼委員，因
    原告尚未辦理寺廟登記，無法登記為土地所有人，且其中44
    -16地號、44-23地號土地為農地，當時主任委員沈銘芳遂與
    陳大樹商議，以借名登記方式處理。開台聖王廟籌備委員會
    於82年6月10日支出新臺幣（下同）200萬元、於82年6月21
    日支出100萬元，將臺南市○○區○○段00000地號土地以買賣為
    登記原因，於82年7月20日借名登記在陳大樹之子即被告名
    下，同段44-16地號土地、44-23地號土地則借名登記在顏蔡
    淑娟名下，但上開3筆土地實際上均為原告所有。又因原告
    建廟之初資金不足，於支付購地款300萬元後，其餘購地款
    不足部分，由信徒提供資金，待日後原告再給付信徒，故原
    告與信徒陳大樹、顏蔡淑娟、周正山、蔡佳星、楊聰哲、謝
    慶文於84年1月20日訂立共同出資購地契約書。其後，開台
    聖王廟籌備委員會籌得其餘購地款項，於85年6月10日、85
    年6月11日、85年7月13日支付信徒顏蔡淑娟75萬1,576元、
    周正山45萬946元、蔡佳星30萬630元、楊聰哲30萬630元、
    謝慶文120萬2,522元、陳大樹90萬1,892元，至此，開台聖
    王廟籌備委員會已給付購地款共計698萬8,196元。信徒蔡淑
    娟於88年12月7日將44-16地號土地全部、44-23地號土地應
    有部分7639/11180移轉登記予顏進興，顏進興於89年2月9日
    再移轉登記予林涂玉凰。嗣後，原告募建成立，以陳大樹為
    管理人，向改制前臺南縣政府申請寺廟登記，並將44-16地
    號土地全部及44-23地號土地應有部分7369/11180列為寺廟
    財產，經改制前臺南縣政府於91年5月31日准予寺廟登記，
    並核發寺廟登記證，44-16地號土地全部、44-23地號土地應
    有部分7639/11180借名登記名義人林涂玉凰，已於92年11月
    6日以更名為原因辦畢所有權移轉登記予原告完畢，但陳大
    樹卻未將借名登記在其子即被告名下之44-12地號土地移轉
    登記予原告，直至陳大樹另案對原告提起請求給付價金事件
    (案列本院107年度重訴字第238號、臺灣高等法院臺南分院1
    08年度重上字第56號，下稱另案給付價金事件)，原告方知
    上情。原告已於110年2月3日委由律師寄發存證信函通知被
    告就44-12地號土地終止借名登記關係，請求被告辦理所有
    權移轉登記事宜，未獲被告置理。爰依終止借名登記之法律
    關係，擇一請求類推適用民法第541條第2項或第179條之規
    定，提起本件訴訟等語。並聲明：被告應將系爭土地所有權
    移轉登記予原告。
二、被告則以：被告之父陳大樹與訴外人謝慶文、顏蔡淑娟、周
    正山、蔡佳星、楊聰哲等人共同出資購買44-12地號、44-16
    地號土地、44-23地號土地後，將上開3筆土地其中100坪以
    每坪3萬元出賣予原告，且為呈現各出資人之股數及預留其
    中100坪土地供開台聖王廟建廟使用，各出資人與開台聖王
    廟籌備委員會於84年1月20日簽訂「共同出資購地契約書」
    ；嗣因原告廟地不足，被告之父陳大樹與其他出資人決議另
    出售上開3筆土地其中100坪土地予原告，並由陳大樹與其他
    出資人於85年5月31日簽訂「共有土地之壹部讓售同意書」
    。原告於82年間支出之300萬元係第一次購買100坪土地之對
    價，另支出390萬8,196元則為第二次購買100坪土地之對價
    ，陳大樹係與其他出資人將共同出資購買之上開3筆土地其
    中200坪出賣予原告，現登記在原告名下之44-16地號土地、
    面積為814平方公尺、約246.23坪，44-23地號土地、應有部
    分7369/11180、面積為570.8坪方公尺、約176.67坪，合計
    共418.9坪，已逾原告向陳大樹與其他共同出資人所購買200
    坪土地，且原告在另案給付價金事件審理中自承現登記在其
    名下約400坪土地，其中200坪係買賣、52坪係陳大樹捐贈、
    其餘則是原告購買或其他信徒謝慶文、楊聰哲所捐贈等語，
    足見原告並非出資購買上開3筆土地全部。退步言，縱被告
    為系爭土地之借名登記名義人，但44-12地號土地係由陳大
    樹及訴外人謝慶文、顏蔡淑娟、周正山、蔡佳星、楊聰哲等
    人共同出資所買，借名者係陳大樹等6人，並非原告，其中
    謝慶文、顏蔡淑娟、周正山、蔡佳星、楊聰哲已就出售予原
    告200坪以外之土地各自結算後，將其等股份讓與陳大樹，
    是以44-12地號土地為陳大樹單獨所有，已由陳大樹管理使
    用20餘年，兩造間並無借名登記情事等語為辯。並聲明：原
    告之訴駁回。
三、兩造不爭執事項(見本院卷㈠第482-485頁)
　㈠原臺南縣○○市○○段0000地號土地於57年6月8日因實施都市平
    均地權逕為分割移載登記為44-12地號土地時，登記所有權
    人為許鴻銘、許弘章等2人，權利範圍各2分之1。許鴻銘死
    亡後，其應有部分經許朝福、許朝森於67年間完成繼承登記
    。嗣訴外人廖大雅向許弘章、許朝森、許朝福購買原臺南縣
    ○○市○○段00000地號、權利範圍全部、面積481平方公尺土地
    ，及同段44-16地號、權利範圍11180分之4984、面積1,300
    平方公尺土地，及同段44-23地號、權利範圍11180分之4984
    、面積866平方公尺土地，並於82年5月3日簽訂不動產買賣
    合約書(被證3)。其後，被告於82年7月20日以買賣為原因登
    記為44-12地號土地之所有權人，該土地於99年11月10日分
    割出同段44-35地號土地，分割後之新營段44-12地號土地面
    積為442平方公尺（下稱系爭土地）。
　㈡原告於82年5月16日成立開台聖王廟籌備委員會，訴外人沈銘
    芳為籌備委員會主任委員、被告之父陳大樹為財務委員，嗣
    後募建成立，以被告之父陳大樹為管理人，址設臺南縣○○市
    ○○街00○00號，向臺南縣政府申請寺廟登記，經臺南縣政府
    於91年5月31日准予寺廟登記，並核發南縣寺登補字第462號
    登記證。嗣原告於94年6月26日召開第一次信徒大會，選出
    第一屆管理委員15名及監察委員3名，並於同日由第一屆管
    理委員會議選任沈銘芳為主任委員，陳大樹為常務管理委員
    。
　㈢原告籌備委員會與被告、訴外人謝慶文、陳大樹、顏蔡淑娟
    、周正山、蔡佳星、楊聰哲於84年1月20日簽訂共同出資購
    地契約書(被證1)，其上記載，原臺南縣○○市○○段00000地號
    、481平方公尺土地、同段44-16地號、面積1,300平方公尺
    土地、同段44-23地號、面積866平方公尺土地係原告與訴外
    人謝慶文、陳大樹、顏蔡淑娟、周正山、蔡佳星、楊聰哲共
    同出資購買，原告股份(土地100坪)。謝慶文出資4股、陳大
    樹出資3股、顏蔡淑娟出資2.5股、周正山出資1.5股、蔡佳
    星出資1股、楊聰哲出資1股，因土地法令限制承購人之資格
    及細割，因此借以被告及顏蔡淑娟之名義為所有權登記，惟
    登記名義人以後應遵從出資人會議之三分之二人數之決議，
    履行土地產權之處分提供必要證件及會章之義務，不得異議
    。嗣因原告籌備委員會鑑於廟地狹隘，不敷廟殿建築使用，
    原告籌備委員會與謝慶文、陳大樹、顏蔡淑娟、周正山、蔡
    佳星、楊聰哲於85年5月31日簽訂共有土地之壹部讓售同意
    書(被證2)，記載「三、今因股東開台聖王廟籌備委員會，
    鑑於廟地狹隘，實不敷廟殿之建築使用，為配合實際，事經
    購地全體股東之決議同意，另出售壹佰坪之土地給開台聖王
    廟籌備委員會，合併原股份之土地供為廟地之使用，讓售總
    價款為390萬8,200元，分配及購地各股份取得。四、讓售價
    款之計算說明：土地壹佰坪之原購價格為3,041,400元，另
    加82年5月至85年5月止共三年之銀行利息866,800元後，共
    計為3,908,200元」，陳大樹、謝慶文、顏蔡淑娟、周正山
    、蔡佳星、楊聰哲均已收受讓售款。
　㈣兩造對於本院卷㈠第141頁(原證4支出傳票)記載「【會計科目
    】土地，【摘要】新營段44-12、建、0.0481公頃；新營段4
    4-16、旱、0.1300公頃；新營段44-23、旱、0.0866公頃，
    陳俊名及顏蔡淑娟名義上項於82年購買共計200坪，【金額
    】3,908,196元」之實質真正均不爭執。
　㈤臺南市○○區○○段00000地號土地（面積：814平方公尺；權利
    範圍全部）及同段44-23地號土地（面積：866.00平方公尺
    ；權利範圍7369/11180），合計共418.9坪，於92年11月6日
    以更名為原因登記為原告所有。
四、本院之判斷：　
　㈠分割前之44-12地號土地，於82年7月20日登記在被告名下，
    於99年11月10日分割出同段44-35地號土地，分割後44-12地
    號土地（即系爭土地）現仍登記為被告所有：
　　原臺南縣○○市○○段0000地號土地於57年6月8日因實施都市平
    均地權逕為分割移載登記為44-12地號土地時，登記所有權
    人為許鴻銘、許弘章等2人，權利範圍各2分之1。許鴻銘死
    亡後，其應有部分經許朝福、許朝森於67年間完成繼承登記
    。嗣訴外人廖大雅向許弘章、許朝森、許朝福購買原臺南縣
    ○○市○○段00000地號土地、同段44-16地號土地、同段44-23
    地號土地、44-14地號土地、44-2地號土地、44-21地號土地
    ，並於82年5月3日簽訂不動產買賣合約書。被告於82年7月2
    0日以買賣為原因登記為44-12地號土地之所有權人，該土地
    於99年11月10日分割出同段44-35地號土地，分割後之新營
    段44-12地號土地面積為442平方公尺（即系爭土地），系爭
    土地現登記所有權人為被告之事實，為兩造所不爭執(不爭
    執事項㈠)，並有系爭土地查詢資料暨異動索引、82年5月3日
    不動產買賣合約書在卷可稽（見本院卷㈠第169、171、269頁
    ），據此足認（99年11月10日分割前）44-12地號土地、44-
    16地號土地、44-23地號土地、44-14地號土地、44-2地號土
    地、44-21地號土地，最初係由廖大雅於82年5月3日向許弘
    章、許朝森、許朝福購買，其中44-12地號土地於82年7月20
    日登記在被告名下，於99年11月10日分割出同段44-35地號
    土地，分割後44-12地號土地、面積442平方公尺（即系爭土
    地）現仍登記為被告所有之事實，堪可認定。
　㈡原告主張終止借名登記契約，並類推適用同法第541條第2項
    規定，請求被告將系爭土地所有權登記移轉登記予原告，為
    無理由：
　　按不動產借名登記契約，乃當事人約定一方將自己之財產借
    用他方名義登記，他方允就該財產為出名登記之契約，是出
    名人與借名者間應有借名登記之意思表示合致，始能成立借
    名登記契約。而不動產登記當事人名義之原因原屬多端，主
    張有借名委任關係存在事實之原告，於被告未自認下，須就
    此項利己事實證明至使法院就其存在達到確信之程度，始可
    謂已盡其依民事訴訟法第277條前段規定之舉證行為責任(最
    高法院110年度台上字第528號、110年度台上字第1323號、1
    03年度台上字第1637號判決意旨參照)。準此，原告主張系
    爭土地係由其出資購買，作為建廟基地使用，但礙於當時法
    令限制，借用被告名義登記，兩造間就系爭土地存有借名登
    記契約一節，既為被告所否認，依上說明，自應由原告就其
    為系爭土地之真正所有權人而借用被告名義登記，負舉證之
    責。
　⒈當事人締結契約一經合意成立，其在私法上之權利義務，即
    應受契約之拘束。又解釋契約，固須探求當事人立約時之真
    意，不能拘泥於契約之文字，但契約文字業已表示當事人真
    意，無須別事探求者，即不得反捨契約文字而更為曲解(最
    高法院110年度台上字第2844號判決意旨參照)。查，原告於
    82年5月16日成立開台聖王廟籌備委員會，訴外人沈銘芳為
    籌備委員會主任委員、被告之父陳大樹為財務委員，嗣後募
    建成立，以被告之父陳大樹為管理人，址設臺南縣○○市○○街
    00○00號，向臺南縣政府申請寺廟登記，經臺南縣政府於91
    年5月31日准予寺廟登記，並核發南縣寺登補字第462號登記
    證。嗣原告籌備委員會與被告、訴外人謝慶文、陳大樹、顏
    蔡淑娟、周正山、蔡佳星、楊聰哲於84年1月20日簽訂共同
    出資購地契約書，其上記載（99年11月10日分割前）44-12
    地號土地、同段44-16地號土地、同段44-23地號土地係原告
    與訴外人謝慶文、陳大樹、顏蔡淑娟、周正山、蔡佳星、楊
    聰哲共同出資購買，原告股份(土地100坪)，謝慶文出資4股
    、陳大樹出資3股、顏蔡淑娟出資2.5股、周正山出資1.5股
    、蔡佳星出資1股、楊聰哲出資1股，因土地法令限制承購人
    之資格及細割，因此借以被告及顏蔡淑娟之名義為所有權登
    記，惟登記名義人以後應遵從出資人會議之三分之二人數之
    決議，履行土地產權之處分提供必要證件及會章之義務，不
    得異議。其後，原告籌備委員會鑑於廟地狹隘，不敷廟殿建
    築使用，原告籌備委員會與謝慶文、陳大樹、顏蔡淑娟、周
    正山、蔡佳星、楊聰哲於85年5月31日就（99年11月10日分
    割前）44-12地號土地、44-16地號土地、44-23地號土地簽
    訂共有土地之壹部讓售同意書，其上記載「三、今因股東開
    台聖王廟籌備委員會，鑑於廟地狹隘，實不敷廟殿之建築使
    用，為配合實際，事經購地全體股東之決議同意，另出售壹
    佰坪之土地給開台聖王廟籌備委員會，合併原股份之土地供
    為廟地之使用，讓售總價款為390萬8,200元，分配及購地各
    股份取得。四、讓售價款之計算說明：土地壹佰坪之原購價
    格為3,041,400元，另加82年5月至85年5月止共三年之銀行
    利息866,800元後，共計為3,908,200元」，陳大樹、謝慶文
    、顏蔡淑娟、周正山、蔡佳星、楊聰哲均已收受讓售款，為
    兩造所不爭執(不爭執事項㈡、㈢)，並有84年1月20日共同出
    資購地契約書、85年5月31日共有土地之壹部讓售同意書(見
    本院卷㈠第205-217頁)在卷可證。依上開契約文字業已清楚
    表明原告與陳大樹、謝慶文、顏蔡淑娟、周正山、蔡佳星、
    楊聰哲係共同出資購買（99年11月10日分割前）44-12地號
    土地、44-16地號土地、44-23地號土地，並將合資購得之土
    地分別借名登記在被告及顏蔡淑娟名下，且以股份計算各出
    資人之出資比例，其中原告股份為土地100坪、被告之父陳
    大樹出資3股，嗣因原告廟地不足，陳大樹、謝慶文、顏蔡
    淑娟、周正山、蔡佳星、楊聰哲於85年5月31日再共同出賣
    上開三筆土地其中100坪土地予原告籌備委員會，買賣價金
    為390萬8,200元，觀其契約文義明確，並無不明之處，足徵
    （99年11月10日分割前）44-12地號土地並非由原告一人單
    獨出資購買，共同出資購地契約書雖記載被告為「登記名義
    人」、顏蔡淑娟「股東兼登記名義人」，應係經全體出資人
    之合意，借名登記在非共同出資人即被告，及共同出資人顏
    蔡淑娟名下，故（99年11月10日分割前）44-12地號土地、4
    4-16地號土地、44-23地號土地借名登記契約存在於被告、
    顏蔡淑娟與其他全體出資人（含原告在內）之間，而非僅存
    在於兩造之間，堪可認定。
　⒉原告雖主張其於82年間、85年間已支付系爭土地及44-16地號
    土地、44-23地號土地之買賣價金共計698萬8,196元云云，
    並提出其自製之現金簿影本及85年7月14日收入傳票3件暨支
    出傳票1件為憑(見本院卷㈠第31-39、135-141頁)。惟觀諸原
    告提出之現金簿影本上記載「82年6月10日付土地款0000000
    」、「82年6月21日付土地款0000000」(見本院卷㈠第33、35
    頁)，固可認定原告有支付購買土地100坪價款300萬元，但
    原告為（99年11月10日分割前）44-12地號土地、44-16地號
    土地、44-23地號土地共同出資人，本有給付其應出資股份(
    土地100坪)之義務，尚不能憑此即認定原告於82年間所支出
    300萬元係其一人單獨購買（99年分割前）44-12地號土地全
    部之對價。又其後原告因廟地不足，陳大樹、謝慶文、顏蔡
    淑娟、周正山、蔡佳星、楊聰哲於85年5月31日再共同出賣
    上開三筆土地其中100坪土地予原告籌備委員會，買賣價金
    為390萬8,200元，此觀原告85年7月14日支出傳票上記載「
    【會計科目】土地，【摘要】新營段44-12、建、0.0481公
    頃；新營段44-16、旱、0.1300公頃；新營段44-23、旱、0.
    0866公頃，陳俊名及顏蔡淑娟名義上項於82年購買共計200
    坪，【金額】3,908,196元」等情即明(不爭執事項㈣)，對照
    84年1月20日共同出資購地契約書、85年5月31日共有土地之
    壹部讓售同意書內容，參互以察，固可認定原告有支付另向
    陳大樹、謝慶文、顏蔡淑娟、周正山、蔡佳星、楊聰哲等人
    再購買上開3筆土地其中100坪之價款合計390萬8,200元，惟
    不能依此逕行認定原告於85年間支出之390萬8,200元係其一
    人單獨購買（99年分割前）44-12地號土地全部之對價。況
    且，依原告聲請傳喚證人即被告之父陳大樹到庭具結證稱：
    地主出賣的土地有五百多坪，但建廟只需要一百多坪，所以
    乩童鄭山林叫我去招股東一起來投資買地，當時出賣價格為
    一坪3萬元，原告要買100坪，所以要300萬元，原告於82年
    間分二次支付，第一次是200萬元、第二次是100萬元，這是
    用來買44-16地號土地、44-23地號土地等語(見本院卷㈡第14
    -15頁)，核與證人廖大雅於另案給付價金事件中證述：因為
    廟方臨時沒有這些錢，當時我們是好心先把土地買起來，用
    我們自己的錢先去買，廟方要地再跟我們買回去等語（臺灣
    高等法院臺南分院108年度重上字第56號卷㈡第137頁），大
    致相符，由此可知，原告係與其他出資者合資購買土地共約
    500坪，但當時原告僅需用其中100坪土地作為建廟基地，亦
    即當初合資購買之土地500坪本即並非全部用來蓋廟，原告
    於82年間所支出之300萬元係用以支付共同出資股份（土地1
    00坪）款項，其後因原告廟地不敷使用，原告再於85年間給
    付陳大樹、謝慶文、顏蔡淑娟、周正山、蔡佳星、楊聰哲等
    人合計390萬8,200元，用以另購買上開3筆土地其中100坪，
    而44-16地號土地、44-23地號土地面積合計共418.9坪，已
    於92年11月6日以更名為原因登記在原告名下(不爭執事項㈤)
    ，足見原告名下之44-16地號土地、44-23地號土地面積合計
    共418.9坪，已超出原告最初共同出資（土地股份100坪）及
    另向陳大樹等6人再購買100坪土地，是被告抗辯原告所支付
    690萬8,200元，並非購買（99年分割前）44-12地號土地之
    買賣價款，應與事實相符，堪可採認。至原告雖以證人陳大
    樹為被告父親，主張其證詞恐有偏頗之虞，但查，證人陳大
    樹之證詞與證人顏榮進、廖大雅之上揭證詞，互核相符，且
    與84年1月20日共同出資購地契約書、85年5月31日共有土地
    之壹部讓售同意書內容相合，應認證人陳大樹之證言為真實
    可信，不能僅因證人陳大樹與被告具有親屬至親關係，即謂
    其前開證詞虛偽不實。原告既未提出任何足以推翻證人陳大
    樹前開證言之反證，任意指摘其證言不可採信，洵屬無稽。
　⒊另依證人即顏蔡淑娟之夫顏榮進於本院審理時具結證述：原
    告要蓋廟，需要土地，但又不需要那麼多土地，所以就由原
    告與我們共同買土地，各人出各人的，原告出廟地所需用的
    基地部分，我們其他人是投資，不是我們買土地後再賣給原
    告，當時土地價格是全部一起算，沒有分建地、農地，一坪
    算三萬元，後來我經濟不方便，我就退股，由陳大樹把我的
    投資款加上約幾萬元後交給我。我不知道為什麼廟方要借用
    我太太的名字去作登記，廟方要我們怎麼作，我們就配合，
    目的就是要讓廟方順利登記等語(見本院卷㈡第9-12頁)，益
    徵原告與其他出資者共同購買之土地，本非全部供原告蓋廟
    之用，而係因地主出賣之土地面積大於原告所需用廟地，原
    告資力不足以購買全部土地，乃與信徒共同出資，並將所購
    買（99年11月10日分割前）44-12地號土地、44-16地號土地
    、44-23地號土地借名登記在被告及顏蔡淑娟名下，惟原告
    共同出資股份土地100坪及另購買土地100坪，業由44-16地
    號土地（面積：814平方公尺；權利範圍全部）及44-23地號
    土地（面積：866.00平方公尺；權利範圍7369/11180）輾轉
    登記所有權人林涂玉凰，於92年11月6日以更名為原因登記
    為原告所有，足認被告、顏蔡淑娟與全體出資人間（含原告
    在內）就（99年11月10日分割前）44-12地號土地、44-16地
    號土地、44-23地號土地之借名登記契約，其中就原告部分
    ，因顏蔡淑娟之繼受人林涂玉凰辦理更名登記為原告所有而
    消滅，原告主張44-12地號土地於99年11月10日分割後之系
    爭土地為其一人所購買，借名登記在被告名下云云，即無可
    採。  
　⒋再者，考量當事人就特定財產締結借名登記契約者，通常出
    借名義者僅係該財產名義上之所有權人，實質上仍由借名者
    享有該財產之使用、收益及處分之權能，並負擔因此所生之
    義務，並無使出名者取得實質所有權或其他權利之意思。惟
    原告從未使用過系爭土地，亦未繳納相關稅賦，已據原告陳
    明在卷(見本院卷㈡第66頁)，顯見原告從未自行管理、使用
    、占有或處分系爭土地。原告雖主張其係於被告之父陳大樹
    提出另案給付價金事件訴訟中找到支出購買系爭土地之相關
    傳票，才知悉系爭土地借名登記在被告名下云云。但查，原
    告在另案給付價金事件訴訟中係抗辯其與陳大樹、謝慶文、
    顏蔡淑娟、周正山、蔡佳星、楊聰哲等人共同出資購買系爭
    土地及同段44-16地號土地、同段44-23地號土地等情，此有
    原告在另案給付價金事件之答辯(一)狀可稽(見另案給付價
    金事件一審卷第353頁)，而於本件訴訟中則反其在另案之主
    張，以系爭土地與44-16地號土地、44-23地號土地均係由其
    一人出資所買，借名登記在被告及顏蔡淑娟名下云云，其前
    後主張明顯矛盾，原告主張兩造間就系爭土地有借名登記契
    約存在云云，難認屬實。
　⒌綜合上述，原告所舉證據，尚不足以證明系爭土地為其所有
    ，且與被告有達成借名登記意思表示之合致，從而，原告主
    張終止借名登記契約，並類推適用同法第541條第2項規定，
    請求被告將系爭土地所有權登記移轉登記予原告，自屬無據
    。
　㈢原告依民法第179條規定，請求被告移轉登記系爭土地所有權
    ，為無理由：
　⒈按無法律上之原因而受利益，致他人受損害者，應返還其利
    益。雖有法律上之原因，而其後已不存在者，亦同。民法第
    179條定有明文。主張不當得利請求權存在之當事人，對於
    不當得利請求權之成立要件應負舉證責任，即應證明他方係
    無法律上之原因而受利益，致其受有損害(最高法院109年度
    台上字第735號)。又民事訴訟如係由原告主張權利者，應先
    由原告負舉證之責，若原告先不能舉證，以證實自己主張之
    事實為真實，則被告就其抗辯之事實即令不能舉證，或其所
    舉證據尚有疵累，亦應駁回原告之請求(最高法院109年度台
    上字第123號判決意旨參照)。
　⒉原告與訴外人謝慶文、陳大樹、顏蔡淑娟、周正山、蔡佳星
    、楊聰哲約定共同出資購買（99年11月10日分割前）44-12
    地號土地、44-16地號土地、44-23地號土地，並以股份計算
    出資，並非由原告一人單獨購買上開3筆土地之全部，且原
    告未能證明其有支付系爭土地之買賣價金，原告就其主張系
    爭土地為其一人單獨所購買，舉證顯有不足，難認原告為系
    爭土地之實際所有權人，故而，被告以買賣為原因而登記為
    系爭土地所有權人，尚非無法律上之原因而受有利益。原告
    依民法第179條規定，請求被告移轉系爭土地所有權登記，
    於法無據，不予准許。
五、綜上所述，原告所舉證據無法證明系爭土地係以其自有資金
    購買而借用被告名義登記，無從認定兩造間已就系爭土地成
    立借名登記契約。原告依終止借名登記後之請求權即類推適
    用民法第541條第2項規定及第179條之規定，擇一請求被告
    將系爭土地所有權移轉登記予原告，為無理由，不應准許。
六、末按法院為終局判決時，應依職權為訴訟費用之裁判；訴訟
    費用應由敗訴之當事人負擔，民法第87條第1項、第78條定
    有明文。本件訴訟費用確定為7,354元（即第一審裁判費6,7
    20元、證人顏榮進證人旅費634元），依上開規定，自應由
    敗訴之原告負擔，爰確定訴訟費用負擔如主文第2項所示。
七、本件事證已臻明確，兩造其餘之攻擊或防禦方法及所用之證
    據，經本院斟酌後，認為均不足以影響本判決之結果，爰不
    逐一論列，併此敘明。
八、據上論結，本件原告之訴為無理由，判決如主文。　　　　
中　　華　　民　　國　　110 　年　　11　　月　　30　　日
                  民事第一庭    法  官　張桂美
以上正本係照原本作成。
如不服本判決，應於送達後20日內，向本院提出上訴狀並表明上
訴理由（須附繕本）。如委任律師提起上訴者，應一併繳納上訴
審裁判費。 
中　　華　　民　　國　　110 　年　　12　　月　　1 　　日
                                書記官  林彥丞